【裁判字號】    89,訴,3736
【裁判日期】    900419
【裁判案由】    塗銷所有權移轉登記
【裁判全文】
臺灣臺北地方法院民事判決  八十九年度訴字第三七三六號
    原      告  丙○○
                              .
    訴訟代理人  董安丹律師
                顧慕堯律師
    被      告  丁○○      住台北市○○○路○段六十四巷十八號三樓
    訴訟代理人  甲○○      住台北市○○○路二四號三樓
    被      告  乙○○      住台北市○○○路○段六十四巷十八號四樓
右當事人間請求塗銷所有權移轉登記事件，本院判決如左：
    主    文
被告丁○○就附表一所示之土地所有權移轉登記，應予塗銷。
被告乙○○就附表二所示之土地所有權移轉登記，應予塗銷。
訴訟費用由被告丁○○負擔二分之一，餘由被告乙○○負擔。
    事    實
甲、原告方面：
壹、聲明：
    如主文第一項、第二項所示。
貳、陳述：
一、原告於民國八十九年三月間返台，並於同年月十七日就本事件委任訴訟代理人董
    安丹律師、顧慕堯律師並授與特別權限之訴訟代理權，原告復提出印章乙枚供作
    訴訟之用，請訴訟代理人代行其訴訟行為之意思表示，嗣訴訟代理人即行撰狀，
    並代原告用印於本件民事起訴狀，於八十九年七月二十日與民事委任狀一併提出
    於鈞院，訴訟代理人自有代原告提起本件訴訟之權限。
二、原告與被告乙○○、訴外人甲○○、黃雪、黃聰輝（於八十四年五月十七日死亡
    ）共五人同為已故黃萬福先生（七十八年三月二十七日死亡）之繼承人，共同繼
    承坐落台北市○○區○○段一小段第五０二地號土地（下稱系爭土地），經按應
    繼分分割而各分別共有上開土地所有權應有部分五分之一。原告長年居於美國，
    其間因故不能入境返國，致父在而未能侍奉，父亡亦未克奔喪。唯父去世時，有
    關系爭土地遺產繼承一事，原告全委諸弟即甲○○處理；復因上開土地於父生前
    已建有房屋四戶，由原告弟妹各有一戶，繼承後，因原告亦有土地所有權五分之
    一，形成原告有土地而無屋，原告弟妹各戶房屋座落之基地應有部分亦因之而不
    完整。原告乃有出售所繼承土地應有部分予弟妹之意。然因父甫喪，手足間無心
    議及此事，且因異地相隔，聯繫不易，故乃由原告出具授權書予被告甲○○，授
    權其為原告代辦繼承事宜，並於繼承辦竣後，若於日後被告甲○○及其餘弟妺有
    意認購時，可在適當時機代理出售上開繼承之土地所有權應有部分。唯事隔經年
    ，甲○○均未告知出售事宜，致原告始終認甲○○及其餘弟妹等一時尚無意認購
    ，然原告私忖，彼等既在土地上各有房屋，其基地應有部分不完整之事，終需解
    決，故僅能靜待，原告即不以為意，不僅從未催促，亦從未向甲○○探詢。孰料
    甲○○於其間竟在未告知原告之情形下，將原告所有之系爭土地所有權應有部分
    五分之一，陸續於七十九年十一月二十日無權代理原告贈與其妻即被告丁○○所
    有權應有部分二十分之一，並於同年月二十七日辦竣土地所有權移轉登記，於同
    年十一月十九日贈與被告乙○○所有權應有部分二十分之一，並於同年月二十六
    日辦竣土地所有權移轉登記。另亦各以所有權應有部分二十分之一售予黃雪、黃
    聰輝。八十四年四月間原告之弟黃聰輝去世，同年九月原告返台，甲○○促原告
    出具授權書委其辦理黃聰輝繼承事宜，唯因其就原告探詢之事，一再掩飾，原告
    心生疑惑，返美後，經委託在台代書查詢、調閱案卷，始悉上情。經促甲○○說
    明，其竟蠻橫以對，迫不得已，乃提起本件訴訟。
三、甲○○與被告等就系爭土地所為之移轉行為，其移轉原因雖為買賣，但實無價金
    之給付而為贈與，故為通謀虛偽意思表示而隱藏贈與行為。因此甲○○與被告等
    移轉原告所有土地所生之買賣法律行為，因屬通謀虛偽意思表示而無效，然其隱
    藏之贈與行為，仍應適用民法之規定。
四、本件原告係授權甲○○出售土地應有部分，然甲○○竟以原告代理人名義將之贈
    與被告丁○○、乙○○二人，其行為實已逾越其代理權之範圍而為無權代理；而
    被告丁○○、乙○○二人，其行為實已逾越其代理權限之範圍而為無權代理，而
    被告丁○○、乙○○二人明知其所受移轉之土地所有權應有部分為原告所有，被
    告甲○○若無授權，斷不能處分，彼等於受贈及受讓土地所有權應有部分時自無
    不閱授權書內容而受讓之理，而該授權書上既明載係授權「出售」，而非贈與，
    彼等應知原告授權之內容為買賣而非贈與，甲○○並無權贈與竟無償受讓，故被
    告丁○○、乙○○之受贈及受讓該土地所有權應有部分，顯然係與被告甲○○共
    同基於侵害原告之權利而為。茲原告就甲○○之無權代理行為於知悉後，並不承
    認，故該贈與（原因行為）及所有權移轉登記行為（物權行為）對原告應確定不
    生效力，原告仍為系爭土地之真正所有權人；又因被告丁○○、乙○○對甲○○
    所為應為無效之無權代理行為，不僅係明知，且係共同侵權行為，其享有土地所
    有權之原因無效，依民法第一百八十四條第一項、第一百十三條、二百十三條或
    不當得利之規定，被告丁○○、乙○○就如訴之聲明所示之土地所有權應有部分
    之所有權登記，對原告均有塗銷其登記之義務，爰對被告丁○○請求為如訴之聲
    明第一項所示，對被告乙○○請求為如訴之聲明第二項所示。
五、本件原告對被告等請求塗銷所有權移轉登記之請求權基礎計有民法第七百六十七
    條中段之妨害除去請求權（原告為系爭土地所有權人，然目前於地政機關該系爭
    土地係登記於被告丁○○、乙○○之名下，且彼等並無任何權利享有此所有權登
    記，該登記妨害原告即真正所有權人權利之享受及行使）、第一百七十九條之不
    當得利請求權（被告丁○○、乙○○基於甲○○之無權代理而登記為系爭土地所
    有權應有部分之所有權人，受有財產上之利益，甚至被告丁○○、乙○○分別以
    其名下之系爭土地向台北國際商業銀行股份有限公司貸款並設定抵押，亦即被告
    除享有系爭土地所有權應有部分之登記外，更將系爭土地設定抵押取得貸款，故
    原告所受損害除土地所有權之行使及享有外，更擴及系爭土地用益物權之經濟利
    益）、第一百八十四條第一項之侵權行為請求權（被告二人明知甲○○無權贈與
    而竟無償受讓，故彼等之受贈與受讓系爭土地之行為所有權應有部分，係與訴外
    人甲○○共同基於侵害原告之權利而為）、第一百十三條之無效法律行為回復原
    狀請求權（原告並未承認甲○○之無權代理贈與之行為，應屬無效，且彼等轉讓
    系爭土地所有權應有部分時，更以通謀虛偽之意思表示就系爭土地所有權應有部
    分之轉讓成立買賣契約，此買賣契約亦確定不生效力，被告二人於受贈及受讓系
    爭土地時，係明知受贈、受讓系爭土地及通謀虛偽意思表示等行為無效）。前開
    請求權間為競合合併之關係。
參、對被告抗辯之陳述：
一、被告乙○○所指遺囑其真偽姑且不論，然訴外人黃萬福即原告之生父生前之自書
    遺囑因未填具日期，則該遺囑因不符民法自書遺囑要件無效。且查無效遺囑縱經
    法院公證處公證，仍無法使無效之法律行為有所轉換，此部分事實迭經原告與被
    告等及訴外人黃雪、黃聰輝間另一事件之歷審法院審理，均認定前揭遺囑為無效
    遺囑。
二、原告否認被告乙○○所辯原告曾經委任訴外人甲○○處理系爭土地，而甲○○委
    任代書辦理，但代書筆誤將委任事項錯寫成出售之情形。
三、原告否認曾經同意拋棄繼承。
肆、證據：提出下列證據為證：
    原證一：繼承系統表暨繼承土地登記簿影本。
    原證二：授權書影本。
    原證三：移轉登記文件影本。
    原證四：移轉登記文件影本。
    原證五：護照影本。
    原證六：判決正本影本。
    附件一：王澤鑑著「不當得利」第二三八、二三九頁。
    附件二：謝在全著民法物權論上冊第一百五十三頁。
    附件三：王澤鑑著民法物權通則‧所有權第一百四十八頁。
    附件四：孫森焱著民法債篇總論上冊第一百四十頁。
    附件五：王甲乙等三人合著民事訴訟法新論第七十一頁。
    附件五：楊建華著民事訴訟法要論第七十八頁。
    附件六、吳明軒著中國民事訴訟法第二○九頁。
    附件七、姚瑞光著民事訴訟法論第一五○頁。
    附件八：最高法院判決要旨一件。
    附件九、司法院（八十一）廳民一字第○二六九六號研究意見。
乙、被告方面：
壹、聲明：原告之訴駁回。
貳、陳述：
一、已故黃萬福先生曾立遺囑，排除原告之繼承權，惟黃萬福自書遺囑內並未填寫日
    期，但鈞院公證處人員疏忽仍與蓋用印章，導致遺囑無效，造成被告等人後來在
    訴訟中敗訴，且地政事務所不接受該遺囑辦理登記。但黃萬福顯已排除原告之繼
    承權。
二、原告曾委任甲○○全權處理系爭土地，包括買賣或贈與，而甲○○委任代書辦理
    ，但代書將委任事項錯寫成出售。
三、原告曾經同意拋棄繼承，但事後又反悔，故原告找出授權書之瑕疵而提起訴訟。
參、證據：提出自書遺囑影本一份、認證書繕本一份、土地登記簿謄本一份、剪報影
    本一份等件為證。
丙、本院依職權調閱本院八十五年度訴字第五三八○民事事件之歷審卷宗、六十八年
    己認字第一四七八八號公證卷宗。
    理    由
一、原告起訴主張其與被告乙○○、訴外人甲○○、黃雪、黃聰輝（於八十四年五月
    十七日死亡）等共五人同為已故黃萬福（七十八年三月二十七日死亡）之繼承人
    ，共同繼承系爭土地，經按應繼分分割而各分別共有上開土地所有權應有部分五
    分之一。原告長年居於美國，復因上開土地於父生前已建有房屋四戶，由原告弟
    妹各有一戶，繼承後，因原告亦有土地所有權五分之一，形成原告有土地而無屋
    ，原告弟妹各戶房屋座落之基地應有部分亦因之而不完整。原告乃有意出售所繼
    承土地應有部分予其弟妹，故出具授權書予訴外人甲○○，授權其為原告代辦繼
    承事宜，並於繼承辦竣後，若於日後甲○○及其餘弟妺有意認購時，可在適當時
    機代理出售上開繼承之土地所有權應有部分。唯甲○○竟在未告知原告之情形下
    ，無權代理而將原告所有之系爭土地所有權應有部分五分之一，陸續於七十九年
    十一月二十日贈與其妻即被告丁○○所有權應有部分二十分之一（其移轉原因雖
    為買賣，但實無價金之給付而為贈與）、於八十年三月十六日售予被告黃聰輝所
    有權應有部分二十分之一、於同年五月八日售予訴外人黃雪所有權應有部分二十
    分之一、於同年十一月十九日贈與被告乙○○所有權應有部分二十分之一（其移
    轉原因雖為買賣，但實無價金之給付而為贈與）。而被告丁○○、乙○○二人應
    知原告授權之內容為買賣而非贈與，故被告丁○○、乙○○顯與訴外人甲○○共
    同基於侵害原告之權利，原告並不承認被告甲○○無權代理所為贈與行為，爰依
    共同侵權行為、無權代理、通謀虛偽意思表示（民法第一百零五條）及不當得利
    之法律規定，請求被告丁○○、乙○○應分別塗銷如附表一、二所示之土地所有
    權移轉登記。
    被告則以兩造之父黃萬福於生前曾自書遺囑表明，於其將來身故後，排除原告之
    繼承權，將系爭土地指定由被告乙○○及訴外人甲○○、黃聰輝、黃雪共同繼承
    ，各得應有部分四分之一，原告及其他繼承人均應受其拘束。又原告曾委任甲○○全權處理系爭土地，包括買賣或贈與，而甲○○委任代書辦理，但代書將委任
    事項錯寫成出售。且原告曾經同意拋棄繼承，但事後又反悔，所以原告找出授權
    書之瑕疵而提起訴訟等語置辯。
二、原告主張其與被告乙○○、被告丁○○之配偶即訴外人甲○○與黃雪、黃聰輝（
    於八十四年五月十七日死亡）等共五人同為已故黃萬福（七十八年三月二十七日
    死亡）之繼承人，共同繼承系爭土地，經按應繼分分割而各分別共有上開土地所
    有權應有部分五分之一。原告於繼承後，即出具授權書予訴外人甲○○，授權其
    為原告代辦繼承及出售系爭土地所有權應有部分事宜之事實，業據提出黃萬福繼
    承系統表、授權書各一份為證，被告則辯稱黃萬福已於自書遺囑中剝奪原告就系
    爭土地之繼承權、原告並已於書信中自承已拋棄繼承，而原告已委任甲○○出售
    、贈與系爭土地所有權之應有部分云云，並提出認證書、自書遺囑、信件各一份
    為憑。惟按自書遺囑者，應自書遺囑全文，記明年月日，並親自簽名。如有增減
    、塗改，應註明增減、塗改之處所及字數，另行簽名，民法第一千一百九十條定
    有明文，又按遺囑應依法定方式為之，自書遺囑，依民法第一千一百九十條之規
    定，應自書遺囑全文，記明年月日，並親自簽名，非依此方式為之者，不生效力
    （最高法院二十八年上字第二二九三號判例足資參照），復按於法院公證處所為
    私證書之認證者，不過經由公證人確認此私證書係由作成名義人所為，惟私證書
    效力仍應就文書本身自行認定之。本件被告提出原告之父黃萬福之自書遺囑，並
    未記載年月日，有自書遺囑一份在卷可憑，則依據前開說明，黃萬福所為自書遺
    囑並未依法定方式為之，顯見該遺囑即不生效力，自無發生拘束黃萬福之繼承人
    之作用，是以被告辯稱原告已因黃萬福所訂上開遺囑致喪失系爭土地之繼承權云
    云，即不可採。
三、次按解釋意思表示，應探求當事人之真意，不得拘泥於所用之辭句，固為民法第
    九十八條所規定，但若契約文字業已表示當事人真意，不須別事探求者，即不得
    反捨契約文字而更為曲解（最高法院十七年上字第一一一八號判例意旨參照）。
    查被告雖另舉原告於西元一九九０年五月二十六日所書信函中內載「你們去處理
    好了」等詞，及一九九Ｏ年五月二十七日之信函第二段末句有「所以讓你們去自
    由處理好了」、第三段末段「我就放棄我的一份好了」等字樣，主張原告已有拋
    棄繼承黃萬福遺產之意思云云。惟查原告已堅詞否認該詞句係意指原告願放棄系
    爭土地繼承權之意，且遍觀該詞句所在段落，亦未有系爭土地等文義出現，是自
    不得僅憑上開詞句，即遽謂原告已放棄系爭土地之繼承權；另查原告於七十九年
    五月二十六日出具予被告甲○○之授權書所載「土地坐落：臺北市○○區○○段
    一小段五０二地號一０九平方公尺以上所有權全部（繼承登記後持分五分之一）
    全權代理本人（按即原告）辦理遺產繼承登記以及繼承登記後出售持分權全部所
    關一切之事項，特此委任屬實」，有該件授權書附卷足按，揆諸上開授權書內既
    僅指明原告僅有授權訴外人甲○○處理其就系爭土地之應有部分「辦理遺產繼承
    登記」及其後「『出售』持分權」等事宜，並未及於所謂授權甲○○「贈與」系
    爭土地予他人等情節，是被告依上開授權書內容辯稱原告亦有授權訴外人甲○○
    贈與原告所有之系爭土地應有部分各語，即難相信。揆諸被告亦不爭執系爭土地
    應有部分形式上雖為買賣，惟其真意係屬贈與，且此事實，並於本院八十五年度
    訴字第五三八○號事件自認明白，業經本院調閱上開卷宗核對無訛，因此綜合前
    開證物及被告不爭執之事實，應認原告主張訴外人甲○○代理原告贈與原告所有
    之系爭土地應有部分各予被告丁○○、乙○○事前並未告知原告、且原告事後亦
    未同意，即屬甲○○無權代理之事實，當為真實。
四、再查，虛偽意思表示，隱藏他項法律行為者，適用關於該項法律行為之規定，民
    法第八十七條第二項定有明文；查訴外人甲○○將原告所有系爭土地應有部分二
    十分之一分別辦理移轉登記予被告丁○○、乙○○，固以買賣為名並於買賣所有
    權移轉契約書上均記載買賣價款六十三萬七千六百五十元，惟經國稅局調查結果
    發現，被告丁○○及被告乙○○並未有實際價款給付之行為，故仍需依法繳納贈
    與稅之事實，有前開買賣所有權移轉契約書四份、贈與稅繳清證明書、國稅局函
    各二份，及國稅局八十六年六月十一日以（８６）財北國稅審貳字第八六０二七
    二００號函暨附買賣雙方收價款資料存於本院八十五年度訴字第五三八○號民事
    卷宗，也經本院調閱上開卷宗核對明確，是綜合上情及揆諸首揭規定可知，訴外
    人甲○○與被告丁○○、乙○○就原告所有系爭土地應有部分二十分之一之契約
    行為，名為買賣，實屬贈與，自應依民法贈與有關規定處理。
五、按無代理權人以代理人之名義所為之法律行為，係效力未定之法律行為，又所謂
    無代理權人，不僅指代理權全不存在者而言，有代理權而逾越其範圍者，亦包含
    在內。故代理人逾越代理權所為之法律行為，非經本人承認，對本人不生效力，
    惟本人如已為拒絕承認，該無權代理行為即確定的對於本人不生效力，最高法院
    二十三年度上字第三八八八號、八十五年度台上字第九六三號判例分別載有明文
    。查本件訴外人甲○○受原告委託出賣系爭土地應有部分，詎其竟逾越代理權限
    而將系爭土地應有部分各二十分之一分別贈與被告丁○○、乙○○，就其所為贈
    與行為顯屬無權代理，並經原告明確表示不予承認，則被告甲○○所為前開無權
    代理行為（包括贈與契約及所有權移轉之物權行為）即均應失其效力，是前開債
    權行為及物權行為既均屬無效，原告自得請求被告丁○○、乙○○塗銷系爭土地
    所有權應有部分二十分之一之登記，而予回復原狀，因此原告起訴請求被告丁○○、乙○○將如附表一、二所示系爭土地所有權應有部分二十分之一之移轉登記
    塗銷，即屬有據。被告空言否認，要無足取。
六、另查，訴外人甲○○係因信賴其父黃萬福之自書遺囑認原告就系爭土地並無繼承
    權，致將系爭土地分別移轉登記予被告丁○○、乙○○及訴外人黃雪、黃聰輝等
    四人，所為尚難謂為侵權行為，而被告丁○○、乙○○依照前開文書，認為甲○○辦理贈與之行為合法，亦難指為已有何等侵權行為可言，況且原告亦未能舉證
    證明訴外人甲○○及被告丁○○、乙○○有何故意或過失不法侵害原告之行為，
    自不能徒以彼等上開移轉所有權之行為存在，即遽認其等應負侵權行為責任。是
    原告此部分之請求，於法不合，併予說明。
七、從而，原告本於民法第七百六十七條中段之除去妨害請求權，請求被告丁○○、
    乙○○二人分別就如附表一、二所示之土地所有權移轉登記塗銷，為有理由，應
    予准許。至於原告起訴時係本於訴外人甲○○並無合法權利竟與被告辦理如附表
    一、二之土地所有權移轉登記之行為，認被告二人係無權取得系爭土地之所有權
    之同一事實，依據民法第七百六十七條中段之除去妨害請求權或民法第一百七十
    九條之不當得利、第一百十三條之無效法律行為回復原狀等請求權、第一百八十
    四條之侵權行為損害賠償請求權之法律關係，請求上訴人應各塗銷附表一、二土
    地之所有權移轉登記，此種起訴之形態，學者謂之重疊的訴之合併，若認其中一
    項請求為有理由，即可為原告勝訴之判決，就他項標的無須更為審判，法院如就
    數項標的同時判決，則為法所不許（參考最高法院七十一年度台上字第二三八八
    號判決意旨）。因此本件原告主張之訴訟標的雖有數項，但僅有單一之聲明，本
    院自應就其所主張之數項標的逐一審判（惟其中之侵權行為損害賠償請求權之訴
    訟標的既無理由，為被告應訴之利益，本院爰為說明如上），惟原告主張之所有
    權除去妨害請求權既為有理由，本院即可為原告勝訴之判決，就他項標的，即原
    告另行主張之民法第一百七十九條之不當得利、第一百十三條之無效法律行為回
    復原狀等請求權，揆諸前開說明，即無斟酌之必要，併予指明。
八、本件事證已臻明確，兩造其餘主張及其餘攻擊防禦方法及舉證，因均無礙勝負判
    斷，如被告抗辯本院公證處人員存有疏忽未發現自書遺囑尚未填寫日期，導致遺
    囑無效，造成相關地政事務所拒絕依遺囑內容辦理登記云云，因無解於原告本訴
    訟請求之成立，爰皆不一一論列，併此敘明。
九、結論：本件原告之訴為有理由，依民事訴訟法第八十五條第一項，判決如主文。
中        華        民        國    九十    年    四    月      十九    日
                                    民事第一庭法      官  蕭胤瑮
右正本證明與原本無異。
如不服本判決，應於判決送達後廿日之不變期間內，向本院提出上訴狀。
中        華        民        國    九  十    年    四    月    十九    日
                                              法院書記官  方美雲


司法院資訊處製作；財團法人民間司法改革基金會備份。
